# Voies métaboliques 

## Pourquoi comparer des voies métaboliques 

La comparaison des voies métaboliques entre différentes bactéries permet de mettre en évidence leurs capacités fonctionnelles et leurs différences physiologiques.

En analysant la présence ou l’absence de gènes impliqués dans certaines voies, il devient possible de :

- comparer le potentiel métabolique des espèces ;
- identifier des fonctions partagées ou spécifiques ;
- mieux comprendre leur rôle écologique ou pathologique ;
- relier certaines voies à leur mode de vie, par exemple la respiration, la fermentation ou la synthèse de métabolites.

Cette approche permet donc de passer d’une simple identification taxonomique à une interprétation fonctionnelle du génome.

## Objectif de l'exercice

L’objectif de cet exercice est de générer une figure de type *heatmap* permettant de visualiser la présence ou l’absence de gènes associés à différentes voies métaboliques chez plusieurs espèces bactériennes. Ce type de représentation facilite la comparaison visuelle entre espèces et entre fonctions biologiques.

## Script R 

### Importer le jeu de données et les libraries 

Pour cet exercise nous aurons besoin des librairies suivantes : 

```{r, eval = FALSE}
library(dplyr)     # Manipulation du tableau de données
library(reshape2)  # Restructuration du tableau
library(ggplot2)   # Génération du graphique
library(scales)    # Gestion des palettes de couleurs
```

La première étape consiste à importer le fichier `metabolic.csv` dans R avec la commande suivante :  

Description des paramètres : 

- `header = TRUE` : indique que la première ligne contient les noms de colonnes ;
- `check.names = FALSE` : conserve les noms de colonnes tels quels, sans modification automatique par R.

```{r, eval = FALSE}
df_genes = read.csv("https://raw.githubusercontent.com/karinevilleneuve/BIA1401_2026/refs/heads/main/data/metabolic.csv", header = TRUE, check.names = FALSE)
head(df_genes)
```

Description des colonnes : 

- `Gene_ID` : identifiant unique du gène ou de la fonction génétique, généralement associé à un identifiant standardisé; 
- `Metabolism` : grande catégorie fonctionnelle à laquelle appartient la voie métabolique, par exemple ; 
- `Module` : nom détaillé de la voie métabolique ou du module fonctionnel auquel le gène est associé.
- Colonne 4-11 : correspondent aux différentes espèces bactériennes analysées et les valeurs dans ces colonnes indiquent la présence (1) ou l’absence (0) du gène dans le génome séquencé de chaque espèce.

Le tableau de données est présentement organisé en format large (*wide format*), c’est-à-dire que la présence ou l’absence d’un gène pour chaque espèce bactérienne est représentée dans des colonnes distinctes.
Pour générer une *heatmap* avec ggplot2, les valeurs de présence/absence doivent se retrouver dans une seule colonne. Il est donc nécessaire de restructurer le tableau.

### Restructurer le tableau de données 

La fonction `melt()` de la librairie reshape2 est utilisée pour convertir le tableau du format large vers un format long (*long format*, aussi appelé *tidy*). Pour ce faire, la fonction fusionne plusieurs colonnes en deux colonnes principales, une structure adaptée à la création d’une heatmap.:

- une colonne contenant le nom de la variable ;
- une colonne contenant les valeurs associées.

```{r, eval=FALSE}
df_melt = melt(df_genes)
head(df_melt)
```

Dans ce nouveau tableau :

la colonne `variable` contient les noms des espèces bactériennes ;
la colonne `value` contient les valeurs de présence (1) ou d’absence (0) des gènes.

### Manipuler les données

Nous allons ensuite utiliser des fonctions de la librairie dplyr afin de transformer nos valeurs d’absence / présence en proportion de gènes présents par voie métabolique.

Description des fonctions utilisées : 

- `group_by(variable, Module)` : regroupe les données par espèce bactérienne et par voie métabolique ;
- `mutate(N_gene = n())` : génère une nouvelle colonne `N_gene`correspondant au nombre total de gène associés à la voie, calculé à partir du nombre de lignes (rangées) dans chaque groupe ;
- `mutate(N_present = sum(value))` : génère une nouvelle colonne `N_present` correspondant au nombre de gènes présents, obtenu en faisant la somme de valeurs de la colonne `value` ;
- `mutate(Proportion = N_present / N_gene * 100)` : génère une nouvelle colonne `Proportion` correspondant au pourcentage de gènes présents dans chaque voie ; 
- `select` : conserve uniquement les colonnes d'intérêts ; 
- `distinct()` : retire les lignes dupliquées afin de ne conserver qu’une seule entrée par espèce bactérienne et par voie métabolique.

```{r, eval=FALSE}
df_compl = df_melt %>% 
  group_by(variable, Module) %>% 
  mutate(N_gene = n()) %>%
  mutate(N_present = sum(value)) %>% 
  mutate(Proportion = N_present / N_gene * 100) %>%
  select(Metabolism, Module, variable, Proportion) %>%
  distinct()
```

### Générer la figure 

La fonction `ggplot()` permet ensuite de représenter graphiquement les proportions obtenues sous forme de heatmap.

```{r, eval=FALSE}
heatmap_tous = ggplot(df_compl, aes(x = variable, y = Module, fill = Proportion)) +
  geom_tile(stat = "identity", color = "white") + 
  scale_fill_distiller(palette = "Oranges", direction = 1,
                       guide = guide_colourbar(nbin = 100, draw.ulim = FALSE, draw.llim = FALSE)) + 
  labs(fill = "Proportion de gènes présents (%)") + 
  facet_grid(rows = vars(Metabolism), scales = "free_y", space = "free_y", labeller = label_wrap_gen(15)) +
  scale_x_discrete(position = "bottom", expand=c(0,0)) +
  scale_y_discrete(expand=c(0,0), labels = wrap_format(20)) +
  theme_classic() +
  theme(plot.margin = unit(c(top = 0.5, right = 0.5, bottom = 0, left = 0.5), 'lines'),
        panel.border = element_rect(colour = "black", fill = NA, linewidth = 1),
        axis.text.x = element_text(angle = 45, vjust = 1, hjust = 1, size = 10),
        axis.text.y = element_text(size = 10),   
        axis.ticks.x = element_blank(), 
        axis.ticks.y = element_blank(),
        axis.title.x = element_blank(),
        axis.title.y = element_blank(),
        plot.title = element_blank(),                                  
        legend.position ="bottom", 
        legend.text = element_text(size = 10), 
        legend.title = element_text(size = 10, hjust=0), 
        strip.text.y.right = element_text(size = 10, angle = 0),
        strip.background = element_blank())
```

Pour enregistrer la figure nous utilisons la fonction `ggsave()` comme suit : 

```{r, eval=FALSE}
ggsave(filename = "heatmap.png", plot = heatmap_tous, width = 8.5, height = 11, units = "in")
``` 

### Générer une figure avec vos trois inconnus

Maintenant que vous êtes familières et familiers avec R et comment utiliser les fonctions `subset()` ou `filter()` pour extraire certaines données d’un tableau, vous devez recréer la *heatmap* en incluant uniquement vos trois bactéries inconnues.

Cette figure est à inclure dans votre rapport de laboratoire.



Bonne chance !
